臺灣彰化地方法院民事判決
110年度訴字第2號
原      告    張淑瑾   住彰化縣○○鎮○○里○○路000巷0                           號
訴訟代理人    林世祿律師
被      告  ①倪宗汶  
            ②倪椿成  
            ③葉識忠  
            ④葉棟樑  
            ⑤黃建榮  
            ⑥黃李嬌蓮
            ⑦陳佳慧  
            ⑧黃新瑋  
            ⑨黃家橙  
            ⑩黃彥祐  
            ⑪黃浚豐  
            ⑫黃宥家  
            ⑬黃習    
            ⑭黃浚洧  
            ⑮黃裕勝  
            ⑯黃沛琦  
            ⑰黃意雯  
            ⑱黃美月  
            ⑲黃子玲  

            ⑳葉萬得  
            ㉑葉峻綱    籍設新北市○○區○○○路0段000        
                    號0樓

            ㉒葉淑女  
            ㉓陳美芳  
            ㉔陳燕堂    籍設桃園市○○區○○路0000號00       
                     樓之0

            ㉕陳銘鴻    籍設桃園市○○區○○路0000號00       
                     樓之0

            ㉖葉文良  
            ㉗葉文結  
            ㉘葉玉靜  
            ㉙黃財榮  
            ㉚黃添富  
            ㉛黃添助  
            ㉜黃秀鳯  
            ㉝葉美麗  

            ㉞葉宜瑩  
            ㉟葉美足  
            ㊱葉王彩雲
            ㊲葉叡璋  
            ㊳葉權輝  
            ㊴葉寶貴  
            ㊵葉歡霈  

            ㊶黃葉月里
            ㊷曾坤茂  
            ㊸柯玫伶  
            ㊹柯政豪  
            ㊺柯厚任  
            ㊻柯柏瑋    住○○市○○區○○路0段000巷00         
                    號0樓
            ㊼柯姵如    住○○市○○區○○路0段000巷00         
                    號0樓
            ㊽柯凱庭  
            ㊾柯貞羽    住○○市○○區○○街00巷0弄0號0        
                    樓
            ㊿柯美如    住○○市○○區○○路0段000巷00         
                   號0樓
            柯文永  
            柯文聖    住彰化縣○○鄉○○村○○街00巷0        
                    號
            柯騰瀠    住彰化縣○○鄉○○村○○路00巷0        
                    號
            葉水福  
            段葉朝槿
            葉滿里  
            謝錫明（謝葉金鳳之承受訴訟人）

            許謝瑞姬（謝葉金鳳之承受訴訟人）

            謝翠娟（謝葉金鳳之承受訴訟人）

            謝華儷（謝葉金鳳之承受訴訟人）


            謝瑞香（謝葉金鳳之承受訴訟人）

            黃宥騰  
            黃婉甄  
            黃盈蓁  
            陳木村（陳葉素珠之承受訴訟人）

            陳建業（陳葉素珠之承受訴訟人）

            陳培瑩（陳葉素珠之承受訴訟人）

受告知人    彰化縣和美鎮農會

法定代理人  李明成    
上  一  人
訴訟代理人  吳明鴻    
上列當事人間請求分割共有物事件，本院於民國110年12月2日言
詞辯論終結，判決如下：
    主  文
一、如附表一所示之被告葉識忠等人，應就其等被繼承人倪塗所
    有坐落彰化縣○○鎮○○段000○000地號土地之應有部分均8分之
    2，辦理繼承登記。
二、兩造共有坐落彰化縣○○鎮○○段000地號土地（面積1029.08平
    方公尺），應予分割如附圖一即彰化縣和美地政事務所110
    年7月9日土地複丈成果圖所示，其中編號A部分（面積92.76
    平方公尺）由全體共有人按原應有部分比例維持共有；編號
    B部分（面積：304.43平方公尺）分歸原告單獨取得；編號C
    部分（面積：234.08平方公尺）分歸塗倪之全體繼承人即附
    表一所示之被告公同共有；編號D部分（面積：153.87平方
    公尺）分歸被告倪宗汶單獨取得；編號E部分（面積：243.9
    4平方公尺）分歸被告倪椿成單獨取得。被告倪宗汶並應補
    償原告新臺幣441,200元、被告倪椿成應補償原告新臺幣583
    ,300元。
三、如附表三之共有人共有坐落彰化縣○○鎮○○段000地號土地（
    面積360.99平方公尺），應予變賣（變價分割），並按如附
    表三所示應有部分比例分配價金。
四、訴訟費用由附表二、三所示地號土地共有人分別負擔000000
    0分之0000000、0000000分之794178，各地號土地共有人並
    按附表二、三所示之應有部分比例負擔。
    事實及理由
甲、程序方面：
壹、按當事人死亡者，訴訟程序在有繼承人、遺產管理人或其他
    依法令應續行訴訟之人承受其訴訟以前當然停止；第168條
    至172條及前條所定之承受訴訟人，於得為承受者，應即為
    承受之聲明，他造當事人，亦得聲明承受訴訟。民事訴訟法
    第168條、第175條分別定有明文。經查：
一、被告謝葉金鳳於訴訟進行中之民國109年12月20日死亡，其
    全體繼承人為謝錫明、許謝瑞姬、謝翠娟、謝華儷、謝瑞香
    （見本院卷一第205-207頁）。
二、被告陳葉素珠於訴訟進行中之110年9月20日死亡，其全體繼
    承人為陳木村、陳建業、陳培瑩（見本院卷一第371-373、4
    91-499頁）。
　　原告聲明由上開繼承人承受訴訟，核無不合，均應准許。
貳、受告知人彰化縣和美鎮農會為本件分割土地之抵押權人，原
    告已聲請對之告知訴訟，彰化縣和美鎮農會雖未參加訴訟，
    但已具狀同意分割，是有關其抵押權即應依民法第824條之1
    規定辦理。
參、本件除被告倪宗汶外，其餘被告均受合法通知，未於最後言
    詞辯論期日到場，核無民事訴訟法第386條各款所列情形，
    爰依原告聲請，由其一造辯論而為判決。
乙、實體方面：
壹、原告主張：
一、坐落彰化縣○○鎮○○段000○000地號土地（下稱940、941地號
    土地，合稱系爭土地）為兩造所共有，應有部分詳如附表二
    、三。系爭土地原共有人倪塗於起訴前死亡，附表一所示之
    被告為倪塗之全體繼承人，為辦理系爭土地分割，其等自應
    就被繼承人倪塗所遺如附表二、三所示地號土地之應有部分
    ，辦理繼承登記。又兩造間就系爭土地並無不分割之特約及
    不能分割之情形存在，因兩造未能達成協議，為求增加土地
    利用價值及便利，爰依民法第823、824條等規定請求分割系
    爭土地。有關分割方法，原告主張有關940地號土地，應依
    附圖一即彰化縣和美地政事務所110年7月9日土地複丈成果
    圖所示方法（原告張淑瑾方案）分割，且就分割後各共有人
    分得之土地面積增減部分，依每坪新臺幣（下同）6,600元
    互為找補。另有關941地號土地為農地，因無法細分，主張
    採變價分割等語。
二、並聲明：
㈠、如附表一所示之被告葉識忠等人應就其等被繼承人倪塗所遺9
    40地號、941地號土地應有部分均8分之2辦理繼承登記。
㈡、兩造共有940地號土地請准依原告主張之方法分割。
㈢、如附表三所示共有人共有941地號土地，請准依原告主張之方
    法分割。
㈣、訴訟費用依兩造應有部分比例負擔。
貳、被告方面：
一、被告倪宗汶、倪椿成：940地號土地同意依原告主張方法分
    割，並依原告主張以每坪66,000元互為找補。另941地號土
    地亦同意依原告主張採變價分割。
二、其餘被告均未於言詞辯論期日到場，亦未提出書狀作何聲明
    或陳述。
參、得心證之理由：
一、按各共有人得隨時請求分割共有物，為民法第823條第1項前
    段所明定，此項規定，旨在消滅物之共有狀態，以利融通與
    增進經濟效益。又按共有物之分割，依共有人協議之方法行
    之。分割之方法不能協議決定，或於協議決定後因消滅時效
    完成經共有人拒絕履行者，法院得因任何共有人之請求，命
    為分配：一、以原物分配於各共有人。但各共有人均受原物
    之分配顯有困難者，得將原物分配於部分共有人。二、原物
    分配顯有困難時，得變賣共有物，以價金分配於各共有人；
    或以原物之一部分分配於各共有人，他部分變賣，以價金分
    配於各共有人。以原物為分配時，如共有人中有未受分配，
    或不能按其應有部分受分配者，得以金錢補償之。以原物為
    分配時，因共有人之利益或其他必要情形，得就共有物之一
    部分仍維持共有。民法第824條第1至4項亦定有明文。查系
    爭土地為兩造共有，共有人應有部分詳如附表二、三所示，
    且940、941地號土地，使用分區均編定為特定農業區，使用
    地類別則分別甲種建築用地、農牧用地，有原告所提之土地
    登記謄本、地籍圖等件附卷可憑（見本院卷第29-37頁）；
    又系爭土地，並無不能分割之情形，兩造亦無不能分割之約
    定，復不能以協議定分割之方法，則原告請求法院判決分割
    ，自無不合，應予准許。
二、次按分割共有物，性質上為處分行為，依民法第759條規定
    ，共有不動產之共有人中有人死亡時，於其繼承人未為繼承
    登記以前，固不得分割共有物。惟於分割共有物訴訟中，請
    求繼承人辦理繼承登記，並合併對渠等及其餘共有人為分割
    共有物之請求，不但符合訴訟經濟原則，與民法第759條及
    強制執行法第130條規定之旨趣無違（最高法院69年台上字
    第1012號判決意旨參照）。查系爭土地之登記共有人倪塗於
    起訴前之日據大正3年7月26日死亡，其全體繼承人為附表一
    所示被告，有原告提出之繼承系統表、戶籍謄本在卷可稽，
    惟其等尚未辦理繼承登記，有原告提出之系爭土地登記謄本
    在卷可憑（見本院卷第29-35頁）。則原告請求如附表一之
    被告，應就其等被繼承人倪塗持有系爭土地應有部分辦理繼
    承登記，自無不合，應予准許，爰判決如主文第一項所示。
三、按裁判分割共有物，屬形成判決，法院定共有物之分割方法
    ，固應斟酌當事人之聲明、共有物之性質、經濟效用及全體
    共有人之利益等，而本其自由裁量權為公平合理之分配，但
    並不受當事人聲明、主張或分管約定之拘束（最高法院93年
    度台上字第1797號裁判要旨參照）；又按共有物分割應審酌
    共有人之應有部分比例，各共有人之意願，各共有人間有無
    符合公平之原則及整體共有人之經濟利益等因素為通盤之考
    量，以求得最合理之分割方法。經查：
㈠、941地號土地略為不規則狹長型、940地號土地略呈梯形，於9
    40地號土地上，如附圖二現況測量圖所示，編號C為原告所
    栽種之樹苗田，編號D、E部分分別為雜物及三層樓房，均為
    被告倪宗汶所有，編號F部分三層樓房為倪椿成所有。於941
    地號土地上，被告倪椿成使用編號A部分種植香蕉樹，原告
    使用編號B部分種植樹苗等情，經本院囑託彰化縣和美地政
    事務所會同兩造到場履勘測量，製有本院勘驗筆錄（見本院
    卷一第269-270頁）、現場照片（見本院卷一第273-281頁）
    及附圖二現況測量圖（見本院卷一第289頁）附卷可參，並
    有系爭土地登記謄本、地籍圖謄本、國土測繪圖資服務雲網
    頁資料（見本院卷一第29-37頁、第193-195頁）在卷可憑，
    復為兩造所不爭執，自屬真實。
㈡、查系爭940地號土地，原告主張之分割方案已考量現況利用情
    形及其使用分區等情形，且經被告塗宗汶、塗椿成表示同意
    ，而其餘被告均未到庭，亦無提出其他分割方案，是本院斟
    酌上情及兩造使用土地現狀、及其相鄰土地之經濟效益，並
    兼顧兩造之最佳利益及公平原則，認採原告分割方案應屬合
    理。又原告分割方法分割後，共有人倪塗之持分面積並無增
    減，原告減少持分面積51.32平方公尺，被告倪宗汶增加持
    分面積22.1平方公尺、被告倪椿成增加持分面積29.22平方
    公尺，原告主張以每坪66,000元互為補償（見本院卷一第29
    9頁），此經被告倪宗汶、倪椿成表示同意以此方式互為找
    補（見本院卷一第366頁），其餘被告亦未到庭爭執，亦堪
    採認。爰就系爭940土地定其分割方法及找補金額如主文第
    二項所示。
㈢、941地號土地為農地，因部分共有人非農業發展條例89年1月4
    日修正後之共有人，不得再細分，此有彰化縣和美地政事務
    所110年6月11日和地二字第1100003002號函在卷可稽（見本
    院卷第311-317頁）。原告主張變價分割，被告塗椿成亦表
    示同意，而其餘被告均未到庭，亦無提出其他分割方案，是
    本院考量941地號土地使用現狀、共有人之意願，及法規限
    制等情，爰就系爭941土地定其分割方法如主文第三項所示
    。
四、末按因共有物分割、經界或其他性質上類似之事件涉訟，由
    敗訴當事人負擔訴訟費用顯失公平者，法院得酌量情形，命
    勝訴之當事人負擔其一部。民事訴訟法第80條之1定有明文
    。查分割共有物之訴，係合兩造之必要共同訴訟，原、被告
    之間本可互換地位，本件原告起訴雖於法有據，但被告之應
    訴實因訴訟性質所不得不然，且被告就分割方法之爭執，乃
    為伸張或防衛其權利所必要，是以本院認由敗訴之被告負擔
    全部訴訟費用，顯失公平，應由兩造各按其應有部分之比例
    分擔，方屬公允，爰諭知訴訟費用之負擔如主文第四項所示
    。
肆、本件事證已臻明確，兩造其餘攻擊防禦及證據調查，均與本
    案之判斷不生影響，自勿庸一一審酌論列，併此敘明。
伍、訴訟費用負擔之依據：民事訴訟法第80條之1。　　
中　　華　　民　　國　　110 　年　　12　　月　　21　　日
                  民事第三庭    法　官　洪堯讚
一、以上正本係照原本作成。
二、如對判決上訴，應於判決送達後20日內向本院提出上訴狀。
    如委任律師提起上訴者，應一併繳納上訴審裁判費。
三、提起上訴，應以上訴狀表明(一)對於第一審判決不服之程度
    ，及應如何廢棄或變更之聲明，(二)上訴理由（民事訴訟法
    第441條第1項第3款、第4款），提出於第一審法院。
中　　華　　民　　國　　110 　年　　12　　月　　21　　日
                                書記官　李盈萩
附表一：倪塗之繼承人
③葉識忠、④葉棟樑、⑤黃建榮、⑥黃李嬌蓮、⑦陳佳慧、⑧黃新瑋、⑨黃家橙、⑩黃彥祐、⑪黃浚豐、⑫黃宥家、⑬黃習、⑭黃浚洧、⑮黃裕勝、⑯黃沛琦、⑰黃意雯、⑱黃美月、⑲黃子玲、⑳葉萬得、㉑葉峻綱、㉒葉淑女、㉓陳美芳、㉔陳燕堂、㉕陳銘鴻、㉖葉文良、㉗葉文結、㉘葉玉靜、㉙黃財榮、㉚黃添富、㉛黃添助、㉜黃秀鳯、㉝葉美麗、㉞葉宜瑩、㉟葉美足、㊱葉王彩雲、㊲葉叡璋、㊳葉權輝、㊴葉寶貴、㊵葉歡霈、㊶黃葉月里、㊷曾坤茂、㊸柯玫伶、㊹柯政豪、㊺柯厚任、㊻柯柏瑋、㊼柯姵如、㊽柯凱庭、㊾柯貞羽、㊿柯美如、柯文永、柯文聖、柯騰瀠、葉水福、段葉朝槿、葉滿里、謝錫明、許謝瑞姬、謝翠娟、謝華儷、謝瑞香、黃宥騰、黃婉甄、黃盈蓁、陳木村、陳建業、陳培瑩 

附表二：嘉寶段940地號土地共有人應有部分及訴訟費用負擔之
比例
編號 登記共有人 嘉寶段 940地號土地 備註 1 倪塗 （已歿）  8分之2 倪塗已歿，由附表一所示全體繼承人之被告公同共有，並連帶負擔訴訟費用。 2 倪宗汶 56分之8  3 倪椿成 56之13  4 張淑瑾 8分之3  
附表三：嘉寶段941地號土地共有人應有部分及訴訟費用負擔之
比例
編號 登記共有人 嘉寶段 941地號土地 備註 1 倪塗 （已歿）  8分之2 倪塗已歿，由附表一所示全體繼承人之被告公同共有，並連帶負擔訴訟費用。 2 倪椿成 8分之3  3 張淑瑾 8分之3  

附表四：訴訟費用負擔比例計算法
 940地號 941地號 面積 1029.08 360.99 公告現值 6300 2200 總價值 0000000 794178 合計價值 0000000  

附圖一：彰化縣和美地政事務所110年7月9日土地複丈成果圖（
原告張淑瑾方案）。

附圖二：彰化縣和美地政事務所110年4月6日土地複丈成果圖（
現況測量圖）。